臺灣高等法院刑事判決　　　　　 92年度重上更(四)字第201號
上　訴　人
即　被　告　乙○○
指定辯護人　本院公設辯護人甲○○
上列上訴人因偽造有價證券案件，不服臺灣臺北地方法院85年度
訴字第632 號，中華民國85年10月30日第一審判決（起訴案號：
臺灣臺北地方法院檢察署85年度偵字第5179號），提起上訴經判
決後，由最高法院第四次撤銷發回更審，本院判決如下：
    主  文
原判決撤銷。
乙○○無罪。
    理  由
一、公訴意旨略以：乙○○係丙○○之夫李炳輝（已死亡）之兄
    長，於八十二年二月間趁丙○○委託其代辦換發駕駛執照時
    ，取得丙○○之印章，竟意圖供行使之用，盜用丙○○之印
    章，在ＦＣ三三七三六○號空白本票上偽造到期日八十三年
    十一月二日、面額新台幣（下同）二百三十萬元及偽造發票
    人丙○○印文。並於八十四年三月間持前開本票向臺灣臺北
    地方法院民事庭聲請裁定強制執行，並查封丙○○所有之不
    動產，丙○○始察知上情。因認被告涉犯刑法第二百零一條
    第一項之罪嫌。
二、按犯罪事實，應依證據認定之，無證據不得認定犯罪事實；
    又不能證明被告犯罪者，應諭知無罪之判決，刑事訴訟法第
    一百五十四條第二項、第三百零一條第一項分別定有明文。
    次按刑事訴訟法上所謂認定犯罪事實之證據，係指足以認定
    被告確有犯罪行為之積極證據而言，該項證據自須適合於被
    告犯罪事實之認定，始得採為斷罪資料；且認定不利於被告
    之事實，須依積極證據，苟積極證據不足為不利於被告事實
    之認定時，即應為有利於被告之認定，更不必有何有利之證
    據；又被告否認犯罪事實所持之辯解，縱使不能成立，仍非
    有積極證據足以證明其犯罪行為，不能遽為有罪之認定；如
    未能發現相當證據，或證據不足以證明，自不能以推測或擬
    制之方法，以為裁判之基礎。又刑事訴訟上證明之資料，無
    論其為直接或間接證據，均須達於通常一般之人均不致有所
    懷疑，而得確信其為真實之程度，始得據為有罪之認定，若
    其關於被告是否犯罪之證明未能達此程度，而有合理性懷疑
    之存在，致使無從形成有罪之確信，即不得遽為不利被告之
    認定，分別有最高法院二十九年上字第三一○五號、三十年
    上字第八一六、一八三一號、四十年臺上字第八六號、七十
    六年臺上字第四九八六號判例可資參照。又告訴人之告訴，
    係以使被告受刑事訴追為目的，是其陳述是否與事實相符，
    仍應調查其他證據以資審認。最高法院五十二年台上字第一
    三００號判例可考。
三、公訴人認被告乙○○涉有上開罪嫌，無非係以告訴人丙○○
    之指訴、證人李美慧、莊雲德、陳士貢、劉兩全等人有向告
    訴人借錢，告訴人經濟狀況不錯等情，且告訴人係瑞泰纖維
    股份有限公司、綿益紡織股份有限公司股東，每年可分得股
    利一百多萬元，並將其坐落臺北市○○路○段五十一巷五號
    房屋出租李炳堯，每月租金八萬六千元（嗣調租為九萬二千
    元）、於八十二年四月間有存款四百六十多萬元，告訴人丙○○為國畫家，畫作在藝品及珠寶店有收購，每年畫作收入
    亦有數十萬元，告訴人名下有土地二筆、房屋一棟，告訴人
    之子李家豪、李家翰名下各有土地八筆、房屋一棟，此有股
    息收入證明，告訴人畫作得獎證明二紙、畫室收入證明三紙
    、房屋租賃契約書、所得稅扣繳憑單八紙、銀行存款證明書
    四紙、土地所有權狀十六紙、建物所有權狀三紙，故告訴人
    資力雄厚，焉可能向被告借款一百五十四次？況被告於八十
    二年九月份在世華商業銀行存款僅剩一萬八千八百元，土地
    銀行存款僅剩一萬零三百元，被告之財務狀況遠不如告訴人
    甚多，又被告所提出之錄音，均係經過剪接，是否與事實相
    符，不無可疑？自不足採為證據。本件偽造之本票除發票人
    印文外全部均以打字為之，告訴人係畫家自由業，並未在何
    家公司行號上班，發票行為均以打字為之，實與常情相悖等
    ，為其主要論據。
四、訊據被告乙○○固不否認持前開本票向台灣台北地方法院聲
    請本票准予強制執行及假扣押裁定，並執為聲請為查封程序
    之事實（見八十四年度偵字第九九六一號卷第三頁至第五頁
    ），復坦承曾受告訴人之託持告訴人之印章代向監理單位辦
    理換照手續，惟堅決否認偽造該本票犯行，辯稱：該本票係
    丙○○簽發交付，作為償還借款二百三十萬元之用，本票非
    伊所偽造，告訴人所交付與伊之印章為方型章，並非系爭本
    票之圓型章，告訴人之兄開設報關行，有以打字機開票等語
    。經查：
  (一)系爭本票發票人欄「丙○○」圓型印文確屬告訴人所有，且
    係告訴人之「印鑑章」印文，已據告訴人丙○○於本院時陳
    明在卷（見本院卷第六○頁），復有臺北縣新店戶政事務所
    九十一年八月二十九日北縣店戶字第○九一○○一一六八號
    函附卷可考（見本院更(二)審卷第三三頁至第三六頁）；再卷
    附「支票號碼ＣＪ0000000號、金額十一萬二千一百
    元、發票人李炳堯、受款人丙○○、付款人台灣省合作金庫
    大稻埕支庫」（附於八十四年偵字第九九六一號卷第二五頁
    ）之支票上「丙○○」背書圓型印文，係由告訴人親自蓋用
    ，經告訴人自承在卷（見本院卷第三八頁），而該圓形印文
    與系爭本票發票人欄之圓型印文，依肉眼觀之即足認屬相同
    印章所蓋用，並有上開二紙票據附卷可憑，可見告訴人於行
    使票據行為時，尚有使用系爭印章之情，可以認定。又告訴
    人曾向被告借用支票，自行支票上填寫金額、發票日，用以
    繳付保險費之情，亦據告訴人供承在卷，並有票號pu000
    0000號、發票日82年12月21日、受款人南山人壽保險股
    份有限公司、面額八萬九千元、發票人乙○○、付款人台北
    區中小企業銀行士林分行之支票一紙在卷可稽（見本院更一
    審卷第九八頁背面、第一○三頁背面），益見告訴人確有在
    使用票據之情，是告訴人一再陳稱不曾該過票據、也不會使
    用票據，顯非事實。
  (二)告訴人於本院更三審以前堅稱被告確曾因辦理機車換照手續
    時，接觸系爭圓型印章，並據以推論被告利用此機會偽造其
    名義之系爭本票；復於本院審理時改以指訴前曾交印鑑章給
    被告去幫伊代領掛號信及代辦駕照之情。被告固坦承曾持告
    訴人印章代辦換照手續，惟堅決否認有代領掛號信件，辯稱
    告訴人交給伊是四角的印章等語；然經本院前更一審函詢交
    通部公路局台北監理所結果，告訴人丙○○八十二年二月十
    六日換照之異動書表，因已逾保存年限業已銷燬，而無從查
    知當時申辦手續所用之印章是否與系爭本票同一，有該所八
    十八年八月三日北監二字第二六二九五號函在卷可稽（見本
    院更(一)審卷第四二頁）；且辦理駕照舊換新手續，僅需檢附
    ，亦據該所函覆在卷（見八十四年偵字第一一五九六號卷二
    第一頁），顯見辦理駕照舊換新手續，並無用印之必要；再
    告訴人所稱委請被告代領掛號信件一節，經本院函請中華郵
    證股份有限公司板橋郵局提供告訴人八十二年十二月二十六
    日新店市○○路一二四號掛號信件之領取回執，亦因該等相
    關單據已逾保管期限無法提供，有該局九十三年四月二十二
    日板營字第○九三○二○○三五六號函附卷可考（見本院卷
    第六六頁），而無從查知收件人部分究竟是否由被告持告訴
    人前開印鑑章代告訴人領取其信件。是告訴人所稱曾交付系
    爭圓形印鑑章委由被告辦理駕照換新手續或代領掛號信件，
    均查無實據。況衡諸常情，印鑑章多用於處分財產或使用於
    銀行開戶或請領使用支票等重要事項，通常均會謹慎保管，
    或隋身攜帶，少用於一般生活事項，固告訴人所稱其交付系
    爭圓形印鑑章委由被告辦理駕照換新手續或代領掛號信件之
    日長生活事項，核與常情有悖，所指尚有可議。
  (三)公訴人雖以偽造之本票除發票人印文外全部均以打字為之，
    告訴人係畫家自由業，並未在何家公司行號上班，發票行為
    均以打字為之，實與常情相悖之情，據以為起訴之依據；惟
    被告辯稱：告訴人之兄、嫂經營報關行，有以打字機簽發支
    票之情形等語，經證人即告訴人之兄丁○○於到院坦認經營
    報關行，並證稱：伊開支票習慣都是用寫的，如果開好多張
    時就用打字的云云，並提出其於原臺灣省合作金庫新生支庫
    領用之支票四紙為證（見本審本院卷第三七頁、第四二頁至
    第四五頁），嗣經本院函調其同期間使用之支票十一紙核對
    結果（附於本院本審卷第四九頁至第五二頁），發現證人當
    庭提出曾使用之支票金額欄部分固均以打字機填記，惟均以
    阿拉伯數字為之，核與本院調得之十一紙支票金額欄部分，
    亦均以打字機填記，然卻均以漢數字大寫字體填記，與系爭
    本票之金額欄部分亦以打字機漢數字大寫字體填記相同，足
    認證人丁○○平日使用支票習慣多以打字機填記為多，顯見
    其所證述簽發支票慣以手寫為多，及刻意攜帶與系爭本票及
    其慣以漢數字大寫金額相異之以阿拉伯數字填記之支票到庭
    ，均有偏頗之情，自不足採，益證被告所辯系爭支票係以告
    訴人之兄開設之報關行支票打字機填記金額之情非無可能，
    是被告上開所辯尚屬可採。
  (四)又依證人李美惠於偵查中證稱：八十一年間伊有起二萬元的
    會，共二十七會，到八十三年初結束，乙○○有加入一個半
    會，他標得後，到倒數三會共九萬元沒給伊，（被告稱：伊
    叫她向丙○○拿，因莊女欠伊錢等語），證人李美惠亦承認
    該（見偵一一五九六號(一)卷第六一頁），足認告訴人與被告
    間確有資金往來之情；再參以證人林瑞蘭證稱告訴人打電話
    告知伊，略謂要標會四十餘萬元，先還被告等語（見本院更
    (二)審卷第二二頁），亦可認告訴人與被告間確有金錢債務關
    係；復參以被告與告訴人係屬兄長、弟媳關係，及告訴人尚
    委託被告代其辦理駕照換新、代領掛號信件，並曾向被告借
    用支票繳交保險費（均如前所述），且被告尚交付其金融提
    款卡供告訴人長期使用之情（見本院上訴卷第三七頁背面）
    ，足見被告與告訴人兩人關係匪淺，其間有金錢借貸往來之
    情，並無違常情，是被告所辯告訴人欠其金錢之情，尚屬非
    虛。雖告訴人提出其收支證明、銀行帳號資料表、土地銀行
    存提款明細、存款餘額證明書、寶島銀行往來明細、存款餘
    額證明書、合作金庫往來明細、存提款明細、存款餘額證明
    書、瑞泰股息收入證明書及扣繳憑單、綿益薪資及盈餘扣繳
    憑單、畫室收入證明、租金收入證明及扣繳憑單、土地及房
    屋所有權狀、土地登記簿謄本，並舉證人劉兩全（見偵一一
    五九六號(二)卷第五九頁）、李美慧（見偵一一五九六號(二)卷
    第五九頁、第六一頁、原審卷第三五頁、第三七頁）、莊桂
    媚（見偵一一五九六號(二)卷第五九頁、原審卷第三六頁、第
    三七頁）、莊雲德（見偵一一五九六號(二)卷第五九頁、原審
    卷第三七頁）、丁○○（見原審卷第五八頁）、陳士貢（見
    偵一一五九六號(二)卷第五九頁、原審卷第三七頁）、李家翰
    （見原審卷第五一頁）到庭證明其財力雄厚，無向被告借錢
    之必要云云，然財力雄厚或不動產之多寡，與向關係匪淺之
    人借貸金錢，並無必然關係，尚不能憑以否定告訴人有向被
    告借貸金錢之情，附此敘明。
  (五)綜上所述，堪認告訴人與被告間存有金錢債權債務關係，則
    告訴人簽發系爭本票交付被告以清償債務，尚屬實情，至其
    債務是否為二百三十萬元，則屬另外民事法律關係，告訴人
    徒以曾拿印章委託被告代領掛號信件及辦駕照換新之情，即
    推認被告利用機會盜用其印章偽簽系爭本票之真實性，尚未
    達於通常一般之人均不致有所懷疑，而得確信其為真實之程
    度，故難僅憑其臆測之詞，遽入被告於罪。此外，查無其他
    任何積極證據，足認被告有前揭公訴人起訴之犯行，尚不能
    證明被告犯罪，被告所辯否認偽造系爭本票，應屬可採。
四、原審未詳為勾稽，遽予對被告論罪科刑，自有未合。被告乙○○上訴意旨否認犯罪，指摘原判決不當為有理由，應由本
    院將原判決撤銷改判，以不能證明被告犯罪，另為被告無罪
    之諭知。
據上論斷，應依刑事訴訟法第369條第1項前段、第364條、第301
條第1項，判決如主文。
本案經檢察官劉靜婉到庭執行職務。
中　　華　　民　　國　　93　　年　　7　　月　　13 　　日
　　　　　　　　　刑事第二十庭  審判長法　官  趙  功  恆
　　　　　　　　　　　　　　　　　　  法　官  鄧  振  球
　　　　　　　　　　　　　　　　　　  法　官  李  春  地
以上正本證明與原本無異。
檢察官如不服本判決，應於收受送達後十日內向本院提出上訴書
狀，其未敘述上訴之理由者並得於提起上訴後十日內向本院補提
理由書（均須按他造當事人之人數附繕本）。
                                      書記官  柳  秋  月
中　　華　　民　　國　　94　　年　　4 　　月　　4 　　日
